臺灣高等法院臺南分院民事判決
108年度上字第290號
上  訴  人  黃正一  
訴訟代理人  黃俊諺律師
            吳信賢律師
上  訴  人  羅仁甫  
            羅國通  
            羅尹妏  
上三人共同
訴訟代理人  楊漢東律師

上  訴  人  羅江山  
            羅江輝  

            鄭貴元（即羅春美之繼承人）


            鄭又瑞（即羅春美之繼承人）

            鄭乃榮（即羅春美之繼承人）

被  上訴人  黃永川  
訴訟代理人  王明宏律師
上列當事人間請求分割共有物事件，上訴人對於中華民國108年8
月22日臺灣嘉義地方法院107年度訴字第657號第一審判決提起上
訴，本院於109年11月25日言詞辯論終結，判決如下：
    主  文
原判決主文第二、三項部分廢棄。
上開廢棄部分，兩造共有坐落嘉義市○○段000地號土地，應分割
為如附圖二所示，即：編號甲3（面積120平方公尺）分歸被上訴
人黃永川取得；編號丁3（面積308平方公尺）分歸上訴人黃正一
取得；編號乙3（面積252平方公尺）分歸上訴人羅仁甫、羅國通
、羅尹妏三人取得，並依如附表二所示比例保持共有；編號丙3
（面積75平方公尺）分歸羅江山、羅江輝、鄭貴元、鄭又瑞、鄭
乃榮五人取得，並依如附表三所示比例保持共有。
上訴人黃正一及被上訴人黃永川應各補償其餘共有人如附表四所
示之金額。
第一（除確定部分外）、二審訴訟費用依如附表一所示「訴訟費
用負擔比例」負擔。
    事實及理由
壹、程序方面：
一、按訴訟標的對於共同訴訟之各人必須合一確定者，共同訴訟
    人中一人之行為有利益於共同訴訟人者，其效力及於全體，
    不利益者，對於全體不生效力，民事訴訟法第56條第1項第1
    款定有明文。查被上訴人起訴請求兩造共有坐落嘉義市○○段
    000地號土地（下稱系爭土地），面積為755平方公尺，予以
    裁判分割，該訴訟標的對於共同訴訟之各人必須合一確定，
    上訴人黃正一提起上訴，其上訴效力及於同造原審被告羅仁
    甫、羅國通、羅尹妏（下稱羅仁甫等3人）及羅江山、羅江
    輝、鄭貴元、鄭又瑞、鄭乃榮（下稱羅江山等5人），爰併
    列其等8人為上訴人。
二、上訴人羅江山等5人經合法通知，均未於言詞辯論期日到場
    ，核無民事訴訟法第386條所列各款情形，爰依被上訴人之
    聲請，由其一造辯論而為判決。 
貳、實體部分　　
一、被上訴人主張：兩造共有之系爭土地，應有部分比例如附表
    一「應有部分比例」欄位所示，其中如附圖三現況圖所示A
    、C部分為上訴人黃正一使用之未辦保存登記建物，編號B部
    分為伊使用之建物，編號E為部分上訴人羅仁甫等3人共有之
    建物，系爭土地並無依法令規定或契約約定不得分割之情形
    ，基於共有人之利害關係、使用情形之性質及價值、經濟利
    用、各共有人使用現狀，實有分割之必要，因無法協議分割
    ，自有請求依裁判為分割之必要，爰依民法第823條第1項前
    段、第824條第2項規定提起本訴。伊主張之分割方法如附圖
    二乙案（下稱乙方案）所示。採用此方法分割，各共有人均
    照應有部分比例分割，分得土地均面臨道路可對外通行，相
    對簡單。且如法院採用此分割方案，伊願以歐亞不動產估價
    師聯合事務所（下稱歐亞事務所）不動產估價報告書所附分
    割共有物各有人間差額找補參考表所示數額之50%進行找補
    。並答辯聲明：上訴駁回（未繫屬本院部分，不再贅述）。
     
二、上訴人辯以：
（一）上訴人黃正一部分：伊承繼父祖輩在系爭土地如附圖三編
      號C部分居住，歷來皆由編號F位置南向○○○○00巷進出，如
      依原判決所採分割方案（下稱丙方案），除伊供為里辦公
      室使用之D建物將無端拆毀外，現居住C平房僅留門前容身
      通道，出入交通完全受阻變向，將蒙受極大不利益。伊提
      出之如附圖一甲案（下稱甲方案）所示之分割方法，乃依
      系爭土地相鄰接之B建物與C建物使用現況劃設，將B方案
      之地界線南北平行移動30公分，可避免於分割後需拆除伊
      使用之C建物牆垣，造成經濟上之不利益。被上訴人分配
      面積少於其應有部分比例面積3平方公尺，則可透過鑑價
      補償，以求其平，更能保障兩造現有之權益。又本件為單
      筆土地之分割，且兩造於系爭土地之所有權概皆承繼父祖
      產業，並自父祖輩即有分管使用之事實，原審並未推敲兩
      造權源之由來始末，遽就系爭單筆土地之分割指必有區分
      位置互為找補之必要，論斷不無牽強可議之違誤；又於原
      審程序中，羅仁甫等3人暨被上訴人等均曾同意以鑑定金
      額之半數計算在案，兼以系爭土地原分管使用之事實而觀
      ，現採取最接近使用現況之分配方案，實亦屬對於各共有
      人最為有利之分割，故可認原審所採減半金額計算補償價
      格，為尚符合衡平之補償價值，原判決分割方法尚有未洽
      ，並聲明：（一）原判決主文第二、三項關於分割方法及
      找補金額之部分廢棄。（二）上開廢棄部分，系爭土地應
      分割為如甲方案所示，即：編號甲4（面積117平方公尺）
      分歸被上訴人取得；編號丁4（面積311平方公尺）分歸伊
      取得；編號乙4（面積252平方公尺）分歸上訴人羅仁甫等
      3人取得，並依附表二所示比例保持共有；編號丙4（面積
      75平方公尺）分歸上訴人羅江山等5人取得，並依附表三
      所示比例保持共有。（三）上訴人黃正一及被上訴人黃永
      川應各補償其餘共有人如歐亞不動產估價師聯合事務所10
      9年9月29日函所附估價報告書所示B方案應補償金額之半
      數。
（二）上訴人羅仁甫等3人部分：同意分割，並保持共有，且對
      上訴人黃正一或被上訴人黃永川之分割方案均可接受，因
      為伊等均分配到同樣位置，對伊等沒有影響，同意以歐亞
      不動產估價師聯合事務所不動產估價報告書所附分割共有
      物各共有人間差額找補參考表所示數額進行找補等語，並
      答辯聲明：（一）原判決廢棄。（二）分割方案同上訴人
      黃正一之方案。（三）上訴人黃正一及被上訴人黃永川應
      各補償其餘共有人如歐亞不動產估價師聯合事務所109年9
      月29日函所附估價報告書所示B方案應補償金額之全額。 
（三）上訴人羅江山等5人均未於言詞辯論期日到場，且未提出
      書狀作何聲明或陳述。
三、兩造不爭執事項（除上訴人羅江山等5人外，下均同，見本
    院卷二第39至40頁）：　　　
（一）系爭土地為兩造所共有，應有部分比例如附表一「應有部
      分比例」欄位所示。且系爭土地屬住宅區建地，並無依法
      令規定或契約約定不得分割之情形（見原審卷二第75至79
      、183頁）。
（二）系爭土地西臨嘉義市○○○○，南臨○○○○00巷，其上
      坐落編有門牌之房屋數棟，如附圖三編號A、C所示之建物
      （門牌號碼各為：○○○○00號、○○○○00巷0號）為上訴人所
      使用；編號B所示之建物（門牌號碼：○○○○00號）為被上
      訴人所有；編號E所示之建物（即○○○○00建號，門牌號碼
      為：○○○○00巷5號）則為上訴人羅仁甫等3人所共有（見原
      審卷一第22、120至123頁）。
（三）系爭土地之所有權人羅春美（應有部分為30分之1）於101
      年8月2日死亡，其繼承人為上訴人鄭貴元、鄭又瑞、鄭乃
      榮3人（見原審卷一第62、74至77、99頁）。 
四、本件經依民事訴訟法第463條準用同法第270條之1第1項第3
    款規定，整理並協議簡化爭點如下（見本院卷二第40頁）：
（一）系爭土地應如何分割，較符合當事人利益及土地經濟利用
　　  ？
（二）系爭土地所採行之分割方法，有無金錢補償之適用？若有
      ，兩造應互相找補之金額為若干？
五、院之判斷
（一）按各共有人，除法令另有規定，或因物之使用目的不能分
      割，或契約訂有不分割之期限者外，得隨時請求分割。共
      有物之分割，依共有人協議之方法行之。分割之方法不能
      協議決定，或於協議決定後因消滅時效完成經共有人拒絕
      履行者，法院得因任何共有人之請求，命為下列之分配：
      ①以原物分配於各共有人。但各共有人均受原物之分配顯
      有困難者，得將原物分配於部分共有人。②原物分配顯有
      困難時，得變賣共有物，以價金分配於各共有人；或以原
      物之一部分分配於各共有人，他部分變賣，以價金分配於
      各共有人。以原物為分配時，如共有人中有未受分配，或
      不能按其應有部分受分配者，得以金錢補償之。民法第82
      3條第1項及第824條第1、2、3項分別定有明文。查系爭土
      地為兩造共有，應有部分如附表一所示之事實，業據被上
      訴人提出土地登記第三類謄本、地籍圖謄本、戶籍謄本等
      為證（見原審卷一第11至14、60至62頁），且為上訴人所
      不爭執，堪信為真實。又被上訴人主張系爭土地無因物之
      使用目的不能分割或契約訂有不分割之期限，兩造復無法
      達成分割協議之事實，為上訴人等所不爭執，亦堪信為真
      實，本件被上訴人訴請分割系爭土地，自屬有據。
（二）次按定共有物分割之方法，固可由法院自由裁量，但仍應
　    斟酌各共有人之意願、共有物之性質、價格、分割前之使
　    用狀態、經濟效用、分得部分之利用價值及全體共有人之
　    利益等有關情狀，定一適當公平之方法以為分割（最高法
　    院96年度台上字第108號民事判決參照），經查：
　  ⒈對外通行及使用現況：
　　　系爭土地現況如附圖三現況圖所示，該土地西臨嘉義市○○
      ○○，南臨○○○○00巷，其上坐落有門牌之房屋數棟，其中編
      號A、C、D所示建物為上訴人黃正一所有；編號B所示建物
      為被上訴人所有；編號E所示建物為上訴人羅仁甫等3人所
      共有，有原審法院勘驗筆錄及現況圖在卷可稽（見原審卷
      一第120、129頁）。
　　⒉共有人意願：　　
　　　不論依上訴人黃正一所提出之甲方案，或被上訴人黃永川
      提出之乙方案，上訴人羅江山等5人及羅仁甫等3人均依原
      應有部分比例，受分配於土地東側位置，均可南臨○○○○00
      巷對外通行，且保留上訴人羅仁甫等3人共有編號E所示建
      物，故除上訴人黃正一與被上訴人黃永川互相爭執之甲或
      乙方案外，其他羅仁甫等3人及羅江山等5人受分配土地位
      置大致相同，故羅仁甫等3人對甲或乙方案均無意見；上
      訴人羅江山等5人則未作何陳述。　　
　　⒊比較甲、乙兩方案之優劣：
      ⑴本件原審分割分配位置因未能慮及上訴人羅仁甫等3人所
        有建物之化糞池位置，為免造成將來居住使用之困擾及
        不便，經兩造同意修改調整其分配位置地形，故原判決
        所採分割方法已不可採，首予敘明。
　　　⑵系爭土地坐落之嘉義市○○○屬於圖解區，登記面積應計算
        至整數位（平方公尺）等情，有嘉義市地政事務所107
        年10月23日嘉地二字第1070053648號函在卷可參（見原
        審卷一第186頁）。以系爭土地面積755平方公尺乘以各
        共有人之比例，則被上訴人之折算面積為120平方公尺
        （計算式：755×19/120＝120，小數點以下四捨五入，下
        同）；上訴人黃正一之折算面積為308平方公尺（計算
        式：755×49/120＝308）；羅江山等5人之折算面積為75
        平方公尺（計算式：755×3/30＝75）；羅仁甫等3人之折
        算面積為252平方公尺（計算式：755×32/96＝252）。
　　　⑶上訴人黃正一與被上訴人黃永川分別所提之甲、乙方案
        ，如採甲方案，上訴人黃正一應得之土地面積固增加約
        3平方公尺，但因係以黃正一所使用之C建物與黃永川所
        有之B建物為界，所以不必拆除建物；如採乙方案，上
        訴人黃正一與被上訴人黃永川係依其應有部分之比例折
        算面積分配其分得之土地，則上訴人所使用之因C建物
        越界範圍為3平方公尺（約為25公分，見本院卷一第287
        頁），則上訴人黃正一所使用之C建物與被上訴人所有
        之B建物相鄰部分約25公分日後需拆除。衡酌被上訴人
        就系爭土地應有部分換算後僅有120平方公尺，倘依甲
        方案，被上訴人受分配面積為117平方公尺，比其應有
        部分之折算面積約少3平方公尺，較不利日後土地之利
        用；反觀上訴人黃正一之分得面積為311平方公尺，如
        依C建物之現況分割，固有保留建物避免拆除C建物之優
        點，然C建物為木造未保存登記建物，約於57年間所建
        ，此據上訴人黃正一於原審自承在卷（見原審卷一第16
        5頁），使用已50餘年，屬應拆除之違章建物，又原審
        法院測量時C建物係以滴水線為界，此有勘驗筆錄在卷
        可稽（見原審卷一第120頁），如拆除C建物約25公分，
        應不會影響該建物之主體結構，況被上訴人於本院已自
        承在上訴人黃正一改變之前，不會去變動（見本院卷一
        第463頁），因認甲、乙二方案應以被上訴人主張之乙
        方案，可使日後產權單純化，應屬允當之分割方案，符
        合全體共有人之利益，較為可採。 
　  ⒋綜上，本院認就系爭土地部分，應採乙方案，原物分配予
　　  兩造，較為公允、適當。　　
（三）再按法院裁判分割共有物，除應斟酌各共有人之利害關係
      ，及共有物之性質外，尚應斟酌共有物之價格，倘共有人
      中有不能按其應有部分受分配，或所受分配之不動產價格
      不相當時，法院非不得命以金錢補償之（最高法院57年台
      上字第2117號民事判決參照）。又共有物之原物分割，依
      民法第825條規定觀之，係各共有人就存在於共有物全部
      之應有部分互相移轉，使各共有人取得各自分得部分之單
      獨所有權。故原物分割而應以金錢為補償者，倘分得價值
      較高及分得價值較低之共有人均為多數時，該每一分得價
      值較高之共有人即應就其補償金額對於分得價值較低之共
      有人全體為補償，並依各該短少部分之比例，定其給付金
      額，方符共有物原物分割為共有物應有部分互相移轉之本
      旨（最高法院85年台上字第2676號民事判決參照）。查本
      院就乙方案分割方法，囑託鑑價結果，共有人間應互為找
      補之金額如附表四所示，有歐亞不動產估價師事務所估價
      報告書可憑（外放）。本院審酌該鑑價結果，係經不動產
      估價師採用比較法、土地開發分析法，參酌鄰近或類似地
      區土地價格，並綜合考量各共有人分配位置、地形地勢、
      臨路條件、土地利用寬深比條件等項而為，自屬允當，其
      鑑定價格應可採取。從而，依乙方案所示分割方法，就系
      爭土地及建物分配後結果，計算各共有人分割後受分配土
      地及建物價值，各共有人應互為找補之金額如附表四所示
      。
（四）上訴人黃正一固辯稱因兩造間有分管契約，故毋庸再為金
      錢找補云云；然縱認兩造間有土地分管契約存在，亦僅係
      兩造就共有土地使用管理之約定，並非對日後分配土地位
      置或價值之約定，故於各共有人所受分配之土地，其價格
      顯不相當時，法院仍非不得命以金錢補償之，故上訴人黃
      正一所辯不足採信。況上訴人黃正一於本院已同意以鑑定
      價格之半數補償，被上訴人則同意以鑑定價格之半數或全
      數補償，本院衡酌鑑定報告既可採信，自無逕予酌減為半
      數之理，應依附表四所示互為金錢補償，對共有人較為公
      平。
六、從而，被上訴人請求裁判分割系爭共有物，於法有據。惟原
    審之分割方法，未審酌上訴人羅仁甫等3人所有建物之化糞
    池位置，造成將來居住使用之困擾及不便，且將造成上訴人
    黃正一及被上訴人黃永川須拆除現有建物，尚有未洽。上訴
    人黃正一上訴意旨指摘此部分不當，求予廢棄改判，尚屬有
    據，爰由本院廢棄改判如主文第2至4項所示。 
七、本件事證已臻明確，兩造其餘之攻擊或防禦方法及所用之證
    據，經本院斟酌後，認為均不足以影響本判決之結果，爰不
    逐一論列，併此敘明。
八、據上論結，本件上訴為有理由，依民事訴訟法第450條、第7
    8條、第80條之1、第85條第1項前段、第463條、第385條第1
    項前段，判決如主文。
中　　華　　民　　國　　109 　年　　12　　月　　23　　日
                  民事第二庭    審判長法  官  高榮宏

                                      法  官  黃瑪玲

                                      法  官  陳春長
上為正本係照原本作成。
如不服本判決，應於收受送達後20日內向本院提出上訴書狀，其
未表明上訴理由者，應於提出上訴後20日內向本院補提出理由書
狀（均須按他造當事人之人數附繕本）上訴時應提出委任律師或
具有律師資格之人之委任狀；委任有律師資格者，另應附具律師
資格證書及釋明委任人與受任人有民事訴訟法第466條之1第1項
但書或第2項（詳附註）所定關係之釋明文書影本。如委任律師
提起上訴者，應一併繳納上訴審裁判費。
中　　華　　民　　國　　109 　年　　12　　月　　23　　日

                                      書記官  邱斈如
【附註】
民事訴訟法第466條之1：
⑴對於第二審判決上訴，上訴人應委任律師為訴訟代理人。但上
  訴人或其法定代理人具有律師資格者，不在此限。
⑵上訴人之配偶、三親等內之血親、二親等內之姻親，或上訴人
  為法人、中央或地方機關時，其所屬專任人員具有律師資格並
  經法院認為適當者，亦得為第三審訴訟代理人。
民事訴訟法第466條之2第1項：
上訴人無資力委任訴訟代理人者，得依訴訟救助之規定，聲請第
三審法院為之選任律師為其訴訟代理人。



附表一：

登記所有人 現所有人（含繼承人） 應有部分比例 訴訟費用負擔比例 黃永川 黃永川 120分之19 120分之19 羅江山 羅江山 30分之1 30分之1 羅江輝 羅江輝 30分之1 30分之1 羅春美（死亡） 鄭貴元、鄭又瑞、鄭乃榮 公同共有30分之1 連帶負擔30分之1 羅仁甫 羅仁甫 96分之17 96分之17 羅尹妏 羅尹妏 96分之1 96分之1 羅國通 羅國通 48分之7 48分之7 黃正一 黃正一 120分之49 120分之49 


附表二：（分割後編號乙1土地之共有人應有部分比例）：

共有人 應有部分比例  羅仁甫 32分之17  羅尹妏 32分之1  羅國通 32分之14 


附表三（分割後編號丙1土地之共有人應有部分比例）：

共有人 應有部分比例 羅江山 3分之1 羅江輝 3分之1 鄭貴元、鄭又瑞、鄭乃榮 公同共有3分之1 


附表四：補償金額計算表（新臺幣）

應提出補償金之人→ 黃正一 黃永川 受補償金額合計 受補償權利之人↓    羅仁甫 1,074,960元 460,657元 1,535,617元 羅尹妏 63,233元 27,098元 90,331元 羅國通 885,262元 379,365元 1,264,627元 羅江山 164,987元 70,702元 235,689元 羅江輝 164,987元 70,702元 235,689元 鄭貴元、鄭又瑞、鄭乃榮（即羅春美之繼承人） 164,987元 70,702元 235,689元 應補償金合計 2,518,416元 1,079,226元 3,597,642元 備註：因各表格內金額計算時需進位至整數單位「元」，故於1元範圍內調整之。